臺灣高等法院臺中分院刑事判決　　　　　　 民國九十一年度上更(一)字第七四號
　　上　訴　人　臺灣臺中地方法院檢察署檢察官
　　被　　　告　乙○○
　　選任辯護人　林殷世
右上訴人因被告偽造文書等案件，不服臺灣臺中地方法院中華民國八十八年八月廿五
日第一審判決（民國八十八年度訴字第七五七號，起訴案號：臺灣臺中地方法院檢察
署民國八十七年度偵字第二○六五一號），提起上訴，經判決後，由最高法院發回更
審，本院判決如左：
    主  文
上訴駁回。
　　理  由
一、公訴意旨略以：被告乙○○明知丁○○、戊○○、丙○○之身分證係被竊或遺失
    後遭人侵占來源有問題之贓物，仍基於概括之犯意連續予以收受後，意圖為自己
    不法之利益，連續於民國（下同）八十七年五月六日、六月五日及同年八月間持
    上述身分證及偽刻之印章向中華電信股份有限公司北臺中營運處申請00000
    00號、0000000號、0000000號等電話裝設在其臺中市○○區○○路一二二號十一樓之三住處，另以丙○○之名義申請0000000號電話，
    嗣經丁○○、戊○○等人發現向電信單位查證，始為警查獲，因認被告乙○○涉
    有牽連犯刑法第三百四十九條第一項、第三百三十九條第二項、第二百十條、第
    二百十六條之罪嫌云云。
二、訊據被告乙○○固坦承確有以被害人丁○○、戊○○、丙○○三人之代理人身分
    ，向中華電信股份有限公司申請裝設上述電話之事實，惟堅決否認有公訴人所指
    之犯行，並辯稱：伊自八十七年四月起，始從事電訊器材之銷售，兼受委託代辦
    電話門號及裝機申請，同年五月間，在臺中市電訊局門口遇到綽號「小張」，綽
    號「小張」表示其受丁○○委託代辦電話裝機，因有急事要辦，希望委託伊代為
    辦理，因申請人住所未定，央請暫時裝機於伊處所，以後再行移機，又因綽號「
    小張」持有申請人丁○○之身分證及印章，不疑有他，始代為申請，申請完成後
    ，綽號「小張」再回電信局時，將收據與證件交還。隔數日，綽號「小張」再持
    丙○○之身分證及印章至通訊行委託伊申請裝機，並指定裝設在豐原市○○街，
    因有前次之委託，漸為熟識，因此依照綽號「小張」之指定至豐原市申請，申請
    後，小張至通訊行取回證件及收據。同年六月間，綽號「小張」再至通訊行，將
    戊○○之身分證及印章委託交予伊申請裝機，並告稱戊○○為丁○○之女友，二
    人正要搬家，央請把電話先設機於伊住處，俟搬家後再行遷移，因伊個性單純，
    社會歷練不足，未能即時發現其中有何問題，再應綽號「小張」委託，將戊○○
    申請之電話裝予伊處所。至同年七月間，始知被騙，伊四處找尋綽號「小張」，
    但均無所獲。被害人丁○○等人之身分證及印章，均係綽號「小張」所交付，並
    委託伊代為申請，並要伊暫時申請裝設在伊同心路之住處。因剛退伍，有人委託
    伊辦理，基於服務客戶，伊即代為辦理，並未要求本人來辦理。因綽號「小張」
    聲稱渠朋友無固定住所，故先裝在伊家，當時伊未想到會出問題等語。
三、按犯罪事實應依證據認定之，無證據不得推定其犯罪事實；又不能證明被告犯罪
    者，應諭知無罪之判決，刑事訴訟法第一百五十四條、第三百零一條第一項分別
    定有明文。又按刑事訴訟法上所謂認定犯罪事實之證據，係指足以認定被告確有
    犯罪行為之積極證據而言，如未能發現相當證據或證據不足以證明，自不能以推
    測或擬制之方法，以為裁判基礎，最高法院二十九年上字第三一○五號及四十年
    臺上字第八六號分別著有判例；又認定不利於被告之事實，須依積極證據，茍積
    極證據不足為不利被告之認定時，即應為有利於被告之認定，更不必有何有利之
    證據，最高法院三十年上字第八一六號著有判例可資參照。
四、本件公訴人認被告涉有上開罪嫌，係以被害人丁○○、戊○○、丙○○所為其等
    之身分證分別失竊或遺失之指訴、被告有持以申請裝設上開電話之裝機申請書及
    被告未能交待綽號「小張」之真正姓名、年籍、住址及連絡方法為其論據。惟查
    ：
　(一)目前坊間一般通訊行均有代客從事申裝電話之業務，惟通訊行代客申裝電話時，
    則需於申請書之代理人欄內，填載受託代辦人之姓名、身分證統一編號及地址，
    日後所申裝之電話如有問題，中華電信股份有限公司或警察機關即得循代辦申請
    之人而反溯追查之，此觀之中華電信股份有限公司所印製之申請書格式自明。查
    被告自八十五年間起，原先從事電信線路工程施作，自八十七年二月間起，改以
    通信器材銷售業務為主，並靠行聯翊通信行等情，業據證人即聯翊通信行股東呂
    雅菁到院證述屬實。被告既實際從事通訊及代客申裝電話業務，應知所申裝之上
    揭電話如有問題，中華電信股份有限公司或警察機關即得循其所書以其自身為代
    理人之資料而予追查。揆諸常情，若被告未受委託代辦，且知申請人等之身分證
    及印章係贓物，或被告果有公訴人所指明知該綽號「小張」所交付之被害人丁○○等人身分證，係失竊或遺失之物情事，則被告於申請裝設上開電話時，按理應
    會另以他人名義為代理人，並將申請書上之裝機地點另載其他地點，以積極掩飾
    犯行，方不致於自暴其短而事機敗露，當無在卷附裝機申請書上，明載自己為代
    理人並據實填寫身分資料，且以自家住址為裝機地點，而使警察機關得輕易查知
    係由其代辦申請而以身試法之理。
　(二)被告雖未能提供綽號「小張」之真實姓名、年籍、住址及連絡方法以供偵查機關
    循線追查，惟參諸前述犯罪之人積極掩飾犯行之常情，綽號「小張」為掩飾犯行
    ，而未讓被告知悉其真實姓名、年籍、住址及連絡方法，被告因而未能明確交待
    綽號「小張」之真實姓名、年籍、住址及連絡方法，尚符常情，自難執以遽認被
    告確有公訴人所指明知被害人丁○○等人之身分證係屬贓物而予以收受後，基於
    意圖為自己不法之利益，偽刻被害人丁○○等人印章，並基於偽造及行使偽造私
    文書之故意，而向中華電信股份有限公司申辦上開電話之犯行。
　(三)被告之所以供稱委託申裝電話之人，前後不一，乃因被告受託將電話裝於被告住
    處，當時綽號「小張」表示委託人因居住所尚未固定，迨安定後，即將電話遷移
    ，不久，即接獲警方通知，但因一時心急，且認綽號「小張」既係受他人之委託
    申請後，再委託被告，即如同被告受委託人委託一般，斯時又無法尋得綽號「小
    張」，始向警方稱係受丙○○之委託，尚與常情無違，此項前後不一之供述，亦
    無法為不利於被告之認定。
　(四)對於受託申請之電話會裝設於被告之處所，丙○○之帳址，亦以被告之地址為送
    達地，係因綽號「小張」向被告表示：委託人因居所未定，央請暫時掛寄於被告
    之地址，迨住居所固定後，即予遷回，被告在受其央求下，不疑有他而答應之，
    在主觀上尚無不法之犯意。
　(五)綽號「小張」固屬同業，但申請電話常須大排長龍，對於有他事或不耐久等之同
    業，將案件轉委他人辦理者，多所常見，且部分之同業中，代申辦電話，並非其
    主要業務者，如受客戶委託時，亦不親自辦理，而常轉介予其他同業，是以，被
    告雖認綽號「小張」為同業，但對其不親自辦理受託事項，並未因而生疑。
　(六)本案係綽號「小張」以委託人居所未定為由，央請被告同意提供自己住址供其裝
    設電話，以及作為帳址，由於所申請之電話，皆可轉接，因此，在通話後，並不
    需要再將電話移機，即可使用，綽號「小張」利用被告申請裝設前揭電話，得逞
    後，自不急於將電話移機而不加聞問。
　(七)本案因綽號「小張」委託被告申請電話裝機時，均分別交付丁○○、丙○○、戊○○等人之身分證正本及印章，與一般同行受他人委託代辦申請之手續，並無二
    致，被告因而未即時發現異端。又綽號「小張」交付丁○○等人之身分證時，並
    告稱係受丁○○等人委託，被告因相信綽號「小張」確受有委託而持有丁○○等
    人之身分證及印章，被告對所持之身分證及印章係屬贓物乙節，毫無所悉。被告
    在主觀上，應無贓物之認識，被告行為時既無贓物之認識，即無刑法第三百四十
    九條第一項贓物罪之刑責。
　(八)中華電信公司對市內電話裝機申請案件，並無裝機地址需為設籍地之限制，概依
    申請書登記地址裝設，有中華電信股份有限公司臺灣中區電信分公司南臺中營業
    處九十一年四月二十二日中信南業務字第九一ＣＣ八０００五０號函附卷可證。
    電信局受理申請裝設電話之地址，確實無需以申請人或代理人之住居所為必要，
    只要申請人能提供可裝設之地點即可，而一般公寓大樓裝設之地點，皆在大樓之
    地下室電信總箱，裝設亦無需該住戶親自簽名，若欲逃避偵查機關之偵辦，自可
    隨意指定某住址裝設，無須甘冒被查獲之危險。再者，被告代為申裝之電話，雖
    設於被告住處，但並未接入被告住所內使用，益證被告確係受他人之委託代辦無
    疑。
　(九)按行為人對於構成犯罪之事實，預見其發生而其發生並不違背其本意者，以故意
    論，刑法第十三條第二項定有明文。又加重結果犯與不確定故意犯，雖同以預見
    結果之發生為要件，然前者對於結果之發生無希望之心理，且僅以可能預見為已
    足，而後者，對於結果之發生有希望之心理，且事實上確有預見，最高法院五十
    七年度臺上字第一八九０號判決著有見解。按前揭法律及實務見解，成立不確定
    故意犯，必客觀上，行為人所為已構成犯罪事實，而主觀上，已預見結果之發生
    ，且結果之發生為行為人所希望實現者，始能成立，如僅因應注意而未注意致結
    果之發生，但結果之發生並非行為人所希望者，自與不確定故意之要件不合。公
    訴人認被告具有收受贓物、詐欺之不確定故意，尚嫌無據。
　(十)關於系爭電話自裝機至拆機期間內之電話費用及通聯紀錄乙節，經本院向電信機
    關函查結果，據覆稱：「關於0000000號電話部分，八十七年十月份電話
    費用為新臺幣四百六十八元，於八十七年十一月十八日繳納；關於000000
    0及0000000號電話部分，均無繳納資料；上開三線電信設備通聯資料，
    均已逾保存期限六個月，無法提供；至於0000000號電話之電話費及通聯
    紀錄等相關資料，已逾保存期限，亦無法提供」等語，有中華電信股份有限公司
    南臺中營運處九十一年七月二十四日中信南服字第七一三號查詢電話通話紀錄函
    覆單及該公司臺灣中區電信分公司豐原營運處九十一年八月十二日豐一業字第九
    一ＣＤ一００一０五號函各一份附卷可稽。又關於0000000號電話自八十
    七年五月十四日至六月五日止之通話紀錄，已逾保存期限，無法提供，有該公司
    豐原營運處豐豐服字第八八０一一００一０一號函可稽；再者，關於00000
    00號、0000000號及0000000號電話，自八十七年五月一日至八
    十八年六月三十日期間並無通話明細資料，0000000號用戶自八十七年五
    月六日起使用至八十七年五月十一日止，自八十七年五月十二日至七月間無人使
   用，0000000號用戶自八十七年五月六日使用至八十七年六月六日，自八
    十七年六月七日至七月間無人使用，0000000號用戶於八十七年六月八日
    使用至八十七年六月二十五日，自八十七年六月二十六日至七月間無人使用，上
    開三支電話有申請轉接業務，但無法查明自八十七年五月至七月間轉接至何處，
    因轉接資料，機房未作存檔，有該公司南臺中營運處中信南服字第一八三三號函
    附卷可稽。足見被告僅係單純受託辦理申請裝設電話而已，如被告有何不法意圖
    ，於裝機後將應會大量快速使用該電話。
五、綜上所述，被告為賺取代辦費用，未查證被害人丁○○等人是否確有委託綽號「
    小張」代為申裝電話，而同意受綽號「小張」之複委託，以自己名義代為申裝上
    開四支電話，雖有疏忽之處，然被告代客申請電話裝機，僅是兼辦性質，且同行
    間代客申請之委託手續，為便宜行事，均甚為簡略，未有出具委託書之形式，被
    告又係初入此行未久，見同行如此便宜受任，亦依樣受理，未留意防患，且因委
    託者持有被害人之身分證正本及印章，其在主觀上，相信綽號「小張」確係受申
    請人之委託，縱在客觀上，或許申請人並未委託綽號「小張」申請，惟在被告之
    主觀上，相信綽號「小張」確係受申請人之委託，因而以申請人之名義填載申請
    書並為行使，顯然欠缺偽造文書之主觀犯意，又本案被告係受綽號「小張」之矇
    騙，代為申請電話門號及裝機手續，不知所裝電話將作為何用，亦無為自己或他
    人不法利益之意圖，被告之行為主觀要件既有欠缺，即與刑法第二百十條偽造文
    書罪、第二百十六條行使偽造文書罪及第三百三十九條第二項詐欺得利罪之構成
    要件有間。至於證人黃文吉（即丁○○之父）於警訊、證人丁○○於原審偵、審
    所供述被害之情節（見偵卷第七頁、第三十五頁後面、原審卷第十八頁），以及
    中華電信股份有限公司南臺中營運處中信南服（八八）字第一二六四號函、該公
    司臺灣中區電信分公司豐原營運處豐營一（八八）字第四四一號函、豐豐服字第
    八八○一一○○一○一號函敘內容（見原審卷第三十頁、第三十七頁、第四十九
    頁），均無法作為不利於被告之認定，附此明。此外，復查無其他證據足資證
    明被告確有公訴人所指連續收受贓物、詐欺得利及偽造文書並持以行使之故意與
    犯行，揆諸前揭說明，自應為被告無罪之諭知。
六、原審因認被告之犯罪行為不能證明，而諭知被告無罪之判決，核無不合，檢察官
    上訴意旨略以：(一)原審認定被告乙○○自八十七年二月起靠行聯翊通信行以通信
    器材銷售為業務，從事通訊及代客申裝電話業務，被告既為從事業務之人，當有
    從事業務之人應遵守之業務道德與注意義務。(二)從事代客申裝電話，應注意委託
    代辦者如有違法或可能以申裝之電話為犯罪行為，本於職業道德即不得接受委託
    代為申請。(三)被告既以代客申裝電話為其業務，在業務上對於委託之客戶即有知
    曉其身份之義務，以便事後可以查明，如非本人親自委託，即應審查並留下委託
    人之身份資料，且而書之委託書，否則無法防止他人用失竊之身分證申請電話而
    為犯罪行為。(四)按行為人對於構成犯罪事實，預見其發生，而其發生不違背本意
    者，以故意論，刑法第十三條第二項訂有明文。本件被告受綽號「小張」之委託
    ，以所交付被害人丁○○、戊○○、丙○○所失竊或遺失之身分證，代為申請裝
    設電話，其在事後無法交待該綽號「小張」之年籍住址等資料，以供查詢，其除
    明顯違反其業務上應有之注意義務，違背職業道德外，其主觀上係認即使該綽號
    「小張」者因未出示真正之姓名年籍資料，所交付之三張被害人身分證即使來源
    有問題，亦非其所應過問，其只要賺取代辦費用就好。因之被告並未受被害人丁○○等人之委託，以被害人之名義，申請電話，致生損害於被害人丁○○等三人
    ，應認被告至少具有收受贓物、詐欺之不確定故意，其所為已成立犯罪行為云云
    ，指摘原判決不當，經核上述各點，均屬臆測之詞，仍無法作為認定被告犯罪之
    證據，檢察官之上訴為無理由，應予駁回。
七、本案既經諭知被告無罪，所移併辦部分（原審檢察署八十九年度偵字第一四八八
    六號及八十九年度核退字第二０二一號），即與本案無裁判上一罪之關係，無從
    併案審理，應予退回，由檢察官另行依法處理，附此敘明。
八、 據上論斷，應依刑事訴訟法第三百六十八條，判決如主文。
本案經檢察官甲○○到庭執行職務。
中        華        民        國  九 十 一  年     九     月　 二十四   日　　　　　 日
                              　  臺灣高等法院臺中分院刑事第九庭
                                        審判長法  官　吳  重  政
                                              法  官　康  應  龍
                                              法  官　趙　春　碧
右正本證明與原本無異。
被告不得上訴。
檢察官得上訴。
如不服本判決應於收受送達後十日內向本院提出上訴書狀，其未敘述上訴之理由者並
得於提起上訴後十日內向本院補提理由書（均須按他造當事人之人數附繕本）。
                                              書記官  林  育  德
中        華        民        國  九 十 一  年     九     月　 二十六   日
                                                                        Ｋ
